ACORDAO-COMPLETO-2349333

ACÓRDÃO 2286/2019 ATA 8/2019 - SEGUNDA CÂMARA

VISTOS, relatados e discutidos estes autos em que se analisa ato de concessão de pensão civil deferido pelo Tribunal Regional Eleitoral do Rio Grande do Norte, em benefício da Sra. Tereza Caetano da Silva, viúva do Sr. Francisco Nazareno da Silva, instituidor da pensão.
ACORDAM os Ministros do Tribunal de Contas da União, reunidos em Sessão da 2ª Câmara, ante as razões expostas pelo Relator, e com fulcro nos incisos III e IX do art. 71 da Constituição Federal e nos arts. 1º, inciso V, e 39, inciso II, da Lei 8.443/1992, c/c o art. 259, inciso II, do Regimento Interno/TCU em:
9.1 considerar ilegal a concessão de pensão civil em benefício da Sra. Tereza Caetano da Silva, negando registro ao correspondente ato;
9.2 dispensar o ressarcimento das quantias indevidamente recebidas de boa-fé pela interessada indicada no subitem precedente, consoante o disposto no Enunciado 106 da Súmula da Jurisprudência do TCU;
9.3 determinar ao Tribunal Regional Eleitoral do Rio Grande do Norte que:
9.3.1 no prazo de 15 (quinze) dias, a contar da ciência desta Deliberação, abstenha-se de realizar pagamentos decorrentes do ato impugnado (subitem 9.1 acima) , sujeitando-se a autoridade administrativa omissa à responsabilidade solidária, nos termos do art. 262, caput, do Regimento Interno/TCU;
9.3.2 dê ciência, no prazo de 15 (quinze) dias, a contar do recebimento da notificação deste Acórdão, do inteiro teor desta Deliberação à Sra. Tereza Caetano da Silva, encaminhando a este Tribunal, no prazo de 30 (trinta dias) , comprovante da referida ciência;
9.3.3. alerte a interessada de que o efeito suspensivo proveniente da interposição de possíveis recursos perante o TCU não a exime da devolução dos valores percebidos indevidamente após a respectiva notificação, caso os recursos não sejam providos;
9.4. esclarecer ao Tribunal Regional Eleitoral do Rio Grande do Norte que poderá emitir novo ato de concessão, livre da irregularidade indicada neste processo, submetendo-o a este Tribunal, nos termos da IN/TCU 78/2018;
9.5. determinar à Sefip que monitore o cumprimento da medida indicada no subitem 9.3.1 supra, representando a este Tribunal, caso necessário.

Processo em que se analisa ato de concessão de pensão civil deferido pelo Tribunal Regional Eleitoral do Rio Grande do Norte.

Segunda Câmara

Tribunal Regional Eleitoral do Rio Grande do Norte - TRE/RN.

3. Interessada: Tereza Caetano da Silva (XXX.020.594-XX).

13.1. Ministros presentes: Ana Arraes (Presidente), Augusto Nardes e Raimundo Carreiro.
13.2. Ministros-Substitutos presentes: Marcos Bemquerer Costa (Relator) e André Luís de Carvalho.

MARCOS BEMQUERER

Trata-se do ato de pensão civil deferida pelo Tribunal Regional Eleitoral do Rio Grande do Norte – TRE/RN, em benefício da Sra. Tereza Caetano da Silva, viúva do Sr. Francisco Nazareno da Silva, instituidor da pensão.
2.	 Inicialmente a Secretaria de Fiscalização de Pessoal – Sefip analisou o processo, concluindo haver irregularidade na concessão objeto destes autos, nos termos da instrução inserta à peça 11, assim vazada: 
“4. Foi verificado, no ato em tela, pagamento de parcela judicial referente à URV (11,98%) nos proventos da interessada. 
5. Assim, foi enviada diligência ao órgão emissor (peça 1, p. 6) , visando a obter cópia da decisão judicial que determinou tal pagamento. Em resposta, foi encaminhada a documentação constante das páginas 7 a 29 da peça 1. 
6. Análise posterior constou a inclusão, no benefício da pensionista, de parcela referente à opção prevista no art. 193 da Lei 8.112/1990, sem que o instituidor houvesse completado os requisitos necessários para fazer jus a essa parcela, uma vez que faleceu em atividade. 
7. Tendo em vista que o ato deu entrada no TCU há mais de 5 anos da apreciação de mérito, promoveu-se a oitiva da interessada (peças 4 e 5) , a fim de oferecer-lhe oportunidade à ampla defesa, nos termos do Acórdão 587/2011-TCU-Plenário, de relatoria do Ministro Valmir Campelo. A pensionista foi devidamente notificada da oitiva (peça 6) .
8. Vieram aos autos, em resposta, as alegações acostadas à peça 7, as quais foram encaminhadas pelo Tribunal Regional Eleitoral do Rio Grande Norte, consubstanciadas na documentação referente ao exercício de funções comissionadas por parte do instituidor do benefício. A Sra. Tereza Caetano da Silva, por sua vez, se manteve silente. 
EXAME TÉCNICO
9. Inicialmente cumpre esclarecer que a parcela judicial referente à URV (11,98%) não mais integra o benefício da interessada. 
10. No que tange à percepção de parcela referente à opção, a redação original do art. 193 da Lei 8.112/90, assim preconizava:
‘Art. 193. O servidor que tiver exercido função de direção, chefia, assessoramento, assistência ou cargo em comissão, por período de 5 (cinco) anos consecutivos, ou 10 (dez) anos interpolados, poderá aposentar-se com a gratificação da função ou remuneração do cargo em comissão, de maior valor, desde que exercido por um período mínimo de 2 (dois) anos.’
11. Essa vantagem somente é devida, portanto, a servidores na condição de inativos. Como o instituidor faleceu em atividade, não reuniu os requisitos necessários para fazer jus a tal vantagem. 
12. Visando a comprovar a regularidade do pagamento da parcela impugnada, o TRE-RN enviou mapa de tempo das funções exercidas pelo ex-servidor, com as seguintes observações: a) em 18/01/1995, o servidor tinha 2.631 (dois mil, seiscentos e trinta e um) dias de exercício ininterrupto de FC, equivalente a 7 (sete) anos, 2 (dois) meses e 16 (dezesseis) dias; e b) o art. 215 da Lei 8.112/1990, dispõe que ‘por morte do servidor, os dependentes fazem jus a uma pensão mensal de valor correspondente ao da respectiva remuneração ou provento, a partir da data do óbito, observado o limite estabelecido no art. 42.’ (peça 7, pg. 4) .
13. Infere-se das alegações apresentadas pelo órgão concedente que a referida parcela foi incluída no valor da pensão em razão de o instituidor ter suposto direito à incorporação da vantagem ‘opção’ quando se aposentasse. 
14. Convém destacar que a vantagem ‘opção’, prevista no art. 2º da Lei 8.911/1994, tendo em vista o que dispôs o art. 7º da Lei 9.624/1998, restringe-se à aposentadoria. O ex-servidor Francisco Nazareno da Silva, ressalte-se, faleceu em atividade na data de 9/6/2000 (peça 1, pg. 3) e a vantagem sob investigação, por óbvio, não fazia parte de seus proventos.
15. Sobre a questão, transcreve-se excerto do Voto proferido pelo Relator do TC Processo 008.347/2006-9 acerca do tema: 
‘6. Da leitura ao aludido Acórdão 2076/2005-TCU-Plenário, cumpre enfatizar que foi explicitada a tese de que, satisfeito apenas um dos requisitos previstos nos subitens 9.3.1 e 9.3.2, restaria assegurada a possibilidade de o inativo fazer jus à parcela denominada ‘opção’. Noutras palavras, tem-se que esta Corte assentou, por meio do Acórdão 2076/2005-TCU-Plenário, requisitos alternativos para o recebimento da vantagem em epígrafe, vale dizer: um, versado no atendimento, até a data de 18/01/1995, dos pressupostos temporais estabelecidos no art. 193 da Lei 8.112/1990; outro, consistente na publicação do respectivo ato até 25/10/2001, com base no entendimento decorrente das Decisões ns. 481/1997 e 565/1997 – Plenário.’
16. Ademais, com o advento da Emenda Constitucional 20/1998, o benefício da pensão por morte passou a ser igual ao valor dos proventos do servidor falecido ou ao valor dos proventos a que teria direito o servidor em atividade na data de seu falecimento. No presente caso, a pensionista passou a receber mais do que o próprio instituidor do benefício enquanto vivo.
17. Nesse sentido é o entendimento firmado no Acórdão 786/2005-TCU-Segunda Câmara, de relatoria do Ministro Walton Alencar Rodrigues, no Acórdão 611/2010-TCU-Segunda Câmara, de relatoria do Ministro Raimundo Carreiro, entre outros.
18. Dessarte, sendo a parcela da ‘opção’ na Lei n. 8.911/1994 restrita a proventos de inatividade e tendo o instituidor falecido em atividade, a inclusão de tal vantagem pecuniária no benefício pensional carece de amparo legal, o que torna ilegal a presente concessão.”
3.	Em razão da análise empreendida, a unidade técnica propôs ao Tribunal considerar ilegal a concessão de pensão civil e negar registro ao correspondente ato, com fundamento nos arts. 71, inciso III, da Constituição Federal, 1º, inciso V, e 39, inciso II, da Lei 8.443/1992 e 260, caput, do Regimento Interno/TCU, bem como determinar ao TRE/RN que: a) faça cessar os pagamentos decorrentes do ato impugnado; b) encaminhe ao Tribunal novo ato livre da irregularidade indicada neste processo; e c) informe à interessada o acórdão que for proferido, alertando-a de que o efeito suspensivo proveniente de eventual interposição de recurso junto ao TCU não a exime da devolução dos valores indevidamente percebidos após a notificação, em caso de não provimento do recurso (peças 11 e 12) .
4.	O Ministério Público de Contas, representado pelo Procurador Sergio Ricardo Costa Caribé, alinhou-se ao exame e ao encaminhamento sugeridos pela unidade especializada (peça 13) .
5.	Estando o processo neste Gabinete, percebi que no ato inserto à peça 9 e na instrução da unidade técnica constava a informação de que a interessada estava registrada sob número do CPF XXX.156.804-XX. Esse CPF não pertencia à beneficiária da pensão civil de que cuidava este processo, mas à Sr. Ligia Regina Carlos Limeira, pessoa estranha aos autos.
6.		Lembrei que o ato deu entrada no Tribunal havia mais de 5 anos da apreciação de mérito pelo órgão de origem, razão pela qual a Sefip promoveu a oitiva da interessada acerca da parcela “opção” (peça 4) , com o desígnio de concretizar o direito ao contraditório e à ampla defesa (Acórdão 587/2011-TCU-Plenário) . A interessada não respondeu a oitiva que lhe foi dirigida.
7.	Em consequência, sobressaiam do processo as seguintes constatações: a) o CPF XXX.156.804-XX não se referia à Sra. Tereza Caetano da Silva; b) pesquisa efetuada pela minha assessoria no sistema CPF, utilizando o nome da interessada, não logrou êxito em encontrar pessoa compatível com os outros dados da beneficiária registrados no ato de peça 9 (v. g. data de nascimento, endereço etc) .
8.	Igualmente havia dúvida se a oitiva foi encaminhada à beneficiária da pensão (ou à pessoa homônima) e ao logradouro correto da Sra. Tereza Caetano da Silva, pois o expediente de comunicação processual também fazia referência ao CPF XXX.156.804-XX, que pertencia a outrem. 
9.	Ante esse desencontro de informações, restituí os autos à unidade técnica para que identificasse os dados escorreitos da interessada, autorizando realizar as diligências que entendesse necessárias, e, se fosse o caso de erro de endereço ou de pessoa, que refizesse a oitiva da beneficiária, nos termos do despacho inserto à peça 14. 
10.	 Em atenção ao referido despacho, a Sefip, após identificar corretamente o CPF da interessada e verificar seu endereço atual, promoveu nova oitiva (peças 17 e 20) , mas a pensionista não se manifestou nos autos.
11.	Às peças 23 e 24, a unidade especialidade reiterou a análise e a proposta de encaminhamento anterior (v. itens 2 e 3 acima) , interpretação com a qual concordou o MP/TCU (peça 25) . 
É o Relatório.

não há.

Procurador Sergio Ricardo Costa Caribé.

PESSOAL. PENSÃO CIVIL. SERVIDOR NA ATIVA NA DATA DO ÓBITO. IRREGULARIDADE NO PAGAMENTO DA PARCELA "OPÇÃO". PRECEDENTES DESTA CORTE. ILEGALIDADE DA CONCESSÃO. NEGATIVA DE REGISTRO AO ATO. DETERMINAÇÕES.

PENSÃO CIVIL (PCIV)

Secretaria de Fiscalização de Pessoal - Sefip.

Em apreciação ato de pensão civil deferida pelo Tribunal Regional Eleitoral do Rio Grande do Norte – TRE/RN, em favor da Sra. Tereza Caetano da Silva, viúva do Sr. Francisco Nazareno da Silva, instituidor do benefício.
2.	Os pareceres iniciais exarados nos autos pela Secretaria de Fiscalização de Pessoal – Sefip (peças 11 e 12) e pelo Ministério Público junto ao TCU (peça 13) eram convergentes ao pugnarem pela ilegalidade da concessão pensional e pela negativa de registro do correspondente ato, em face da constatação do pagamento irregular da parcela referente à “opção” nos benefícios da pensionista.
3.	Ao compulsar o processo, notei que o número de CPF da beneficiária cadastrado não pertencia à pensionista precitada. Esse fato gerou incertezas sobre o efetivo encaminhamento de oitiva (o ato dera entrada no Tribunal havia mais de 5 anos da apreciação de mérito pelo órgão de origem) à real beneficiária da pensão (ou à pessoa homônima) , pois o expediente de comunicação processual também fazia referência a CPF que pertencia a outrem e a pensionista não atendera a comunicação processual. 
4.	Nesse contexto, 	restituí os autos à unidade técnica para que identificasse os dados escorreitos da interessada, autorizando realizar as diligências que entendesse necessárias, e para que refizesse a oitiva da beneficiária, nos termos do despacho inserto à peça 14. 
5.	Saneado o processo com a identificação do CPF e do endereço atual da pensionista, efetuada ainda nova oitiva (peças 17 e 20) , a respeito da qual a notificada não se manifestou, vieram os autos conclusos ao Gabinete com as mesmas análise e proposta de encaminhamento anterior (peças 23 e 24) , na linha da ilegalidade da concessão pensional e da negativa de registro do ato. O MP/TCU novamente concordou com a Sefip (peça 25) .
6.	Fixados o iter processual e a sugestão de desfecho oferecida para autos, passo ao exame de mérito do processo. 
7.	Como visto no Relatório precedente, a apreciação inicial do ato constatou pagamento indevido da parcela judicial referente à URV (11,98%) , mas essa rubrica deixou de ser paga à interessada. Sobrou para exame a outra irregularidade apurada pela unidade técnica em momento processual posterior, referente à inclusão, nos benefícios da pensionista, de rubrica relativa à “opção” prevista no art. 193 da Lei 8.112/1990, sem que o instituidor houvesse completado os requisitos necessários para fazer jus a essa parcela, uma vez que faleceu em atividade. 
8. 	Apesar de a pensionista não ter se manifestado nos autos, o TRE/RN trouxe ao processo documentos relativos ao exercício de funções comissionadas por parte do instituidor da pensão.
9.	A referência legislativa que conferia direito ao servidor inativo de perceber a parcela “opção” era o art. 193 da Lei 8.112/1990, em sua redação original, verbis:
“Art. 193. O servidor que tiver exercido função de direção, chefia, assessoramento, assistência ou cargo em comissão, por período de 5 (cinco) anos consecutivos, ou 10 (dez) anos interpolados, poderá aposentar-se com a gratificação da função ou remuneração do cargo em comissão, de maior valor, desde que exercido por um período mínimo de 2 (dois) anos.”
10. 	Observa-se que se trata de vantagem devida somente a servidor aposentado, o que não era o caso do instituidor da pensão, que sofreu decesso quando ainda estava na ativa, em 9/6/2000 (peça 1, p. 3) . 
11.	Em situações quejandas, o magistério jurisprudencial desta Casa de Contas tem considerado que a percepção da vantagem “opção” é indevida, conforme os seguintes julgados: 
Acórdão 9945/2016-TCU-Segunda Câmara, rel. mins. André Luís de Carvalho, excerto do Voto
“8. Já o MPTCU concordou com a ilegalidade da parcela, por considerar, porém, que não se mostra legal a incorporação de 5/5 de DAS-4 (maior função exercida pelo ex-servidor) , haja vista que ele não estava aposentado à data do óbito e que, por essa razão, a beneficiária faria jus à incorporação de 4/5 de DAS-2 e 1/5 de DAS-4. 
9. Entendo, na linha das razões expostas pelo MPTCU, que a parcela correspondente aos 5/5 de DAS-04 no referido ato de pensão civil afigura-se irregular, devendo o ato ser considerado ilegal para fins de registro.
 (...) 
11.  (...) [o] fato de o servidor ter se aposentado na condição de ativo, a ele não se aplica o disposto no art. 180 da Lei nº 1.711, de 1952, e no art. 193 da Lei nº 8.112, de 1990, não sendo aplicável, ainda, o entendimento contido no Acórdão 2076/2005-TCU-Plenário à pensão recebida pela solicitante.”
Acórdão 611/2010-TCU-Segunda Câmara, rel. min. Raimundo Carreiro, excerto do Voto
“4. Quanto ao ato inserto às fls. 23/25, a instituidora da pensão, Sra. Maria José de Souza Gonzaga, faleceu quando se encontrava na ativa, à data de 28/12/2003. Em sendo assim, não há que se falar em assistir direito ao interessado do benefício, Sr. Leonardo Tavares de Gonzaga, à vantagem da “opção”, pelos motivos devidamente detalhados na instrução técnica reproduzida no Relatório que antecede este Voto.” 	
12.	Como se nota, prevalece a interpretação de que, se o ex-servidor (instituidor) não estava aposentado à data do óbito, a inclusão da vantagem pecuniária “opção” nos benefícios pensionais da interessada é ilegal, uma vez que a mencionada rubrica é restrita aos proventos de inatividade, e, por conseguinte, desatende aos requisitos legais necessários para fazer jus à parcela. 
13.	Em consequência, constata-se que o encaminhamento sugerido para os autos, pela Sefip e pelo MP/TCU, está em afino com a jurisprudência deste Tribunal.
14. 	Diante desse contexto fático e jurídico, entendo que deve ser considerada ilegal a concessão de pensão civil à beneficiária Tereza Caetano da Silva, com negativa de registro do correspondente ato, aplicando-se a orientação fixada no verbete da Súmula/TCU 106 às parcelas indevidamente recebidas pela interessada. 
15. 	Outrossim, de conformidade com o art. 262 do Regimento Interno deste Tribunal, importa determinar ao TRE/RN que faça cessar os pagamentos decorrentes do ato impugnado, sob pena de responsabilidade solidária da autoridade administrativa omissa, podendo ser emitido novo ato após a correção da irregularidade acima descrita. 
16.	Deve-se igualmente determinar ao órgão de origem que comunique à interessada sobre a deliberação do Tribunal, alertando-a de que o efeito suspensivo proveniente da interposição de eventuais recursos não a exime da devolução dos valores percebidos indevidamente após a notificação, caso esses não sejam providos. Após, o TRE/RN deve remeter ao Tribunal documentos comprobatórios de que a beneficiária da pensão foi cientificada do julgamento desta Corte.
17.	Considero pertinente, ainda, dirigir determinação à Sefip para que proceda à verificação do cumprimento da providência endereçada ao órgão de origem, referente à cessação de pagamentos decorrentes do ato ilegal.
	Ante o exposto, manifesto-me por que seja adotada a deliberação que ora submeto a este Colegiado.
TCU, Sala das Sessões, em 26 de março de 2019.
MARCOS BEMQUERER COSTA
                   Relator